最高法院刑事判決　　　　　　　　　　　　　　　九十一年度台上字第三七五九號
　　上　訴　人　乙○○
　　選任辯護人　宋皇佑律師
　　　　　　　　黃榮坤律師
　　上　訴　人　甲○○
右上訴人等因擄人勒贖案件，不服台灣高等法院台南分院中華民國九十一年三月十九
日第二審更審判決（九十年度上重更(一)字第二八八號，起訴案號：台灣台南地方法院
檢察署八十九年度偵字第一０五九、一一０七號），提起上訴，本院判決如左：
    主  文
原判決撤銷，發回台灣高等法院台南分院。
    理  由
本件原判決認定：上訴人乙○○、甲○○與莊士吉（第一審法院通緝中）等三人，基
於犯意之聯絡，於民國八十九年一月初，在台南市○○街二六八號乙○○租住處，共
謀擄人勒贖，議定由王、莊二人負責押人，乙○○負責接應，惟斯時尚未選定對象。
八十九年一月九日二十一時許，甲○○、莊士吉二人騎乘機車途經台南市○○路○段
一二二號對面，見吳進池獨自一人赴宴完畢，步行欲進入其所有車牌號碼ＵＯ｜九五
０九號自用小客車時，即由甲○○留於現場，莊士吉則返回家中拿取制式口徑九ｍｍ
半自動手槍一支（含彈匣一個、彈匣內有子彈十顆，係甲○○前受綽號「金益」者之
託而代為寄藏後，借予莊士吉持有；甲○○寄藏手槍部分，業經原法院前審判刑確定
）及摺疊刀一支、手銬一副，折返上開地點，由甲○○持摺疊刀抵住吳進池，將吳進
池推入上開小客車前座，而莊士吉則進入車內後座勒住吳進池脖子，並持上開槍枝抵
住吳進池。甲○○進入駕駛座後，即以手銬銬住吳進池雙手，莊士吉並將吳進池拉往
後座，旋由甲○○駕車駛往乙○○租住處，途中並購買膠帶一捲，用以矇住吳進池雙
眼，迨進入乙○○租住處時，再以該膠帶綑綁吳進池雙腳。乙○○於得知王、莊二人
已以上開槍、彈及摺疊刀擄得吳進池，並向吳進池勒索金錢後，即基於共同持有槍、
彈之犯意聯絡，同意於甲○○、莊士吉取得贖款後負責接送，甲○○、莊士吉則允諾
給與部分贖金。旋甲○○、莊士吉即向吳進池要求新台幣（下同）三千萬元之贖金。
翌（十）日經討價還價後，吳進池答應交付一千五百萬元，並以電話聯絡友人劉澤民
籌款，因僅籌得一千一百二十萬元，經王、莊二人同意以該數額為贖款後，乃駕駛上
開吳進池之小客車，搭載吳進池前往約定之台南市○○路與顯草街口之加油站，由劉
澤民交付一千一百二十萬元之贖款。甲○○、莊士吉取得贖款後，迅即駕車逃逸，並
聯絡乙○○於同日十四時三十分許，駕駛Ｃ九｜九七二八號自用小客車，前往台南市
○○路蒙娜麗莎賓館接應，甲○○、莊士吉乃換乘乙○○所駕之車輛逃離，因經警員
跟監追捕，並鳴槍制止，乙○○所駕車輛失控翻覆，莊士吉趁機逃逸，乙○○、甲○
○則當場被捕等情，因而撤銷第一審此部分科刑之判決，改判論處上訴人乙○○、甲
○○以共同意圖勒贖而擄人罪刑，固非無見。
惟按：(一)客觀上為法院認定事實及適用法律基礎之證據，雖已調查而其內容尚未明瞭
者，即與未經調查無異，如遽行判決，仍屬應於審判期日調查之證據未予調查。又筆
錄內所載之被告陳述與錄音或錄影之內容不符者，除有急迫情況且經記明筆錄而未錄
音、錄影之情形外，其不符之部分，不得作為證據，刑事訴訟法第一百條之一第二項
定有明文。原判決認定上訴人等與莊士吉於八十九年一月初，即在乙○○租住處共謀
擄人勒贖等情，係以上訴人乙○○於檢察官偵查中之自白，為其主要憑據之一（見原
判決第九頁第三至六行）。然依卷內資料，檢察官於八十九年一月十一日訊問上訴人
乙○○之筆錄上，固載有「（擄人勒贖之事，有）三個人（計畫），計有甲○○、莊
士吉及我（指乙○○）」、「（三人在）台南市○○路我住處（計畫），三人泡茶時
計畫的」等語（見偵字第一０五九號卷第七頁背面），惟經原法院前審依上訴人乙○
○之聲請，命法官助理核對上開偵查庭之筆錄與錄音內容不符之處，而製作之譯文觀
之，上訴人乙○○於該偵查庭曾供稱：「我沒參加計畫」、「是在我那邊泡茶聊天，
他們說要怎麼作（做）」、「我沒答應，那時候我沒答應」等語（見上訴字卷第一五
九頁）。是上訴人乙○○有無於檢察官偵查時，坦承參與本件擄人勒贖犯行之謀議？
即非無疑，如屬肯定，其究係先承認之後，再行否認？抑或係先否認之後，再行承認
？均有疑義。原判決雖於理由內說明「經本院當庭播放該偵訊筆錄錄音帶，核與偵訊
筆錄內容大致相符……該偵查庭筆錄自得採為論罪之證據」云云（見原判決第九頁第
七至十一行），然原審並未製作該錄音帶經播放之譯文，致該錄音內容之真貌如何？
其所謂「內容大致相符」究何所指？顯然仍欠明瞭。原判決未詳加釐清，遽採該偵查
庭之訊問筆錄為不利於上訴人等之論斷基礎，難謂適法。(二)判決所載之事實及理由，
相互牴觸者，即屬判決所載理由矛盾，依刑事訴訟法第三百七十九條第十四款之規定
，其判決當然為違背法令，足以構成撤銷之原因。原判決以被害人吳進池於第一審審
理時所為：「我去開車時他們（指甲○○及莊士吉）把我推進去（車內）由甲○○開
車，當時只有二人，在車上用手銬銬住我，車子就開走了……」等指訴，資為其所認
定本件犯罪事實之證據之一（見原判決第八頁第二至四行）。然查被害人前揭供詞倘
屬不虛，則上訴人甲○○及共犯莊士吉於被害人欲進入車內駕車離去時，其二人應已
持有手銬等犯罪工具；乃原判決竟又認定上訴人甲○○與在逃之共犯莊士吉係於八十
九年一月九日二十一時許，在台南市○○路○段一二二號對面，見吳進池獨自一人正
欲進入其所有之自用小客車時，始由莊士吉返回家中拿取手槍、摺疊刀、手銬等犯罪
工具，折返上開地點等情，此一認定，就時間層面言，顯與經驗法則有違，自有證據
上理由矛盾之違誤。(三)共同正犯之成立，除共同實施犯罪行為者外，其須就他人之行
為同負刑責者，以有意思聯絡為要件，若事前並未合謀，實施犯罪行為之際，又係出
於行為者獨立之意思，即不負共同正犯之責。依原判決認定之事實，上訴人乙○○於
莊士吉及甲○○二人持槍擄綁被害人時，並未在場，因刑法並不處罰事後共犯，是其
應否對於莊士吉等人持有手槍部分之犯行，同負刑責，須以其事前有無持有手槍之同
謀或合意為斷。原判決就此全未認定說明，僅於事實欄內記載「乙○○於得知王、莊
二人已以上開槍、彈及摺疊刀擄得吳進池，並向吳進池勒索金錢後，即基於共同持有
槍、彈之犯意聯絡，同意於甲○○、莊士吉取得贖款後負責接送」等情，遽論上訴人
乙○○以持有手槍罪之共同正犯，於法併有未合。以上或為上訴意旨所指摘，或為本
院得依職權調查之事項，應認原判決仍有撤銷發回之原因。
據上論結，應依刑事訴訟法第三百九十七條、第四百零一條，判決如主文。
中      華      民      國    九十一    年      七      月      十      日
                              最高法院刑事第十庭
                                  審判長法官  林  增  福
                                        法官  邵  燕  玲
                                        法官  吳  昆  仁
                                        法官  陳  世  雄
                                        法官  張  春  福
      右正本證明與原本無異
                                              書  記  官
中      華      民      國    九十一    年      七      月     十二     日
